ACORDAO-COMPLETO-2453478

ACÓRDÃO 1666/2021 ATA 2/2021 - SEGUNDA CÂMARA

VISTOS, relatados e discutidos estes autos em que se analisa ato de concessão de aposentadoria deferida pela Gerência Executiva do Instituto Nacional do Seguro Social em São José do Rio Preto/SP.   
ACORDAM os Ministros do Tribunal de Contas da União, reunidos em Sessão da 2ª Câmara, ante as razões expostas pelo Relator, e com fulcro nos incisos III e IX do art. 71 da Constituição Federal e nos arts. 1º, inciso V, e 39, inciso II, da Lei 8.443/1992, c/c o art. 259, inciso II, do Regimento Interno/TCU, em:
9.1. considerar ilegal a concessão de aposentadoria em favor do Sr. José Alberto Armenio, negando registro ao correspondente ato;
9.2. dispensar o ressarcimento das quantias indevidamente recebidas de boa-fé pelo interessado indicado no subitem precedente, consoante o disposto no Enunciado 106 da Súmula da Jurisprudência do TCU;
9.3. determinar à Gerência Executiva do Instituto Nacional do Seguro Social em São José do Rio Preto/SP que:
9.3.1. no prazo de 15 (quinze) dias, a contar da ciência desta Deliberação, abstenha-se de realizar pagamentos decorrentes do ato impugnado, sujeitando-se a autoridade administrativa omissa à responsabilidade solidária, nos termos do art. 262, caput, do Regimento Interno/TCU;
9.3.2. dê ciência, no prazo de 15 (quinze) dias, a contar do recebimento da notificação deste Acórdão, do inteiro teor desta Deliberação ao Sr. José Alberto Armenio, encaminhando a este Tribunal, no prazo de 30 (trinta) dias, comprovante da referida ciência;
9.3.3. alerte o interessado de que o efeito suspensivo proveniente da interposição de possíveis recursos perante o TCU não o exime da devolução dos valores percebidos indevidamente após a respectiva notificação, caso os recursos não sejam providos;
9.4. esclarecer ao órgão de origem que poderá emitir novo ato de concessão, livre da irregularidade indicada neste processo, submetendo-o a este Tribunal, nos termos da IN/TCU 78/2018.

Concessão de aposentadoria deferida pela Gerência Executiva do Instituto Nacional do Seguro Social em São José do Rio Preto/SP.

Segunda Câmara

3. Interessado: José Alberto Armenio (XXX.674.428-XX).

13.1. Ministros presentes: Augusto Nardes (na Presidência), Aroldo Cedraz e Raimundo Carreiro.
13.2. Ministro-Substituto convocado: Marcos Bemquerer Costa (Relator).

MARCOS BEMQUERER

Adoto como Relatório, com os pertinentes ajustes de forma, a instrução da Secretaria de Fiscalização de Integridade de Atos e Pagamentos de Pessoal e de Benefícios Sociais - Sefip, por meio da qual a concessão objeto destes autos é analisada, cujo encaminhamento contou com a anuência do Procurador Marinus Eduardo De Vries Marsico (peças 5/7) : 
"INTRODUÇÃO
1. Trata-se do exame do ato inicial de concessão da aposentadoria de José Alberto Armenio (CPF: XXX.674.428-XX) , servidor da Gerência Executiva do INSS - São José do Rio Preto/SP - INSS/MPS.
2. O ato em [análise] foi submetido, para fim de registro, à apreciação do Tribunal de Contas da União (TCU) , de acordo com o art. 71, inciso III, da Constituição Federal. O cadastramento e a disponibilização ao TCU ocorreram por intermédio do Sistema de Apreciação e Registro de Atos de Admissão e Concessões, na forma dos arts. 2º, caput e incisos I a VI, e 4º, caput, da Instrução Normativa - TCU 78/2018.
HISTÓRICO
3. O ato de concessão em comento, cuja data de vigência é 3/11/2014, foi disponibilizado ao TCU em 16/3/2016.
EXAME TÉCNICO
4. O servidor José Alberto Armenio se aposentou por invalidez permanente em 3/11/2014, aos 66 anos de idade, com proventos proporcionais à razão de 16/35 avos, com amparo no art. 40, § 1º, inciso I, da Constituição Federal de 1988, consoante informado no ato de concessão ora examinado. Por outro lado, o Siape (peça 2) registra como fundamento da aposentadoria do servidor a regra contida no art. 40, § 1º, III, 'b', da Constituição Federal de 1988 (aposentadoria aos 65 anos de idade, se homem, com proventos proporcionais) .
5. O Controle Interno emitiu parecer pela ilegalidade da concessão, fazendo constar justificativa nos seguintes termos:
'Trata-se de servidor aposentado pelo enunciado do fundamento legal do art. 40, § 1º, inciso III, alínea b da Constituição Federal, com redação dada pela Emenda Constitucional nº 41/2003, conforme consta às fls. 68, 69, 72, referentes aos documentos do SIAPE e ratificação da unidade. No entanto, no que tange à aposentadoria por idade, a CF/88 é taxativa quando se refere ao tempo mínimo de serviço público, ou seja, ... dez anos de efetivo exercício no serviço público.... Assim, compulsando-se os autos do processo, fls. 25, tem-se a constatação de que o servidor trabalhou 3414 dias (9 anos, 04 meses e 09 dias) no órgão. Dessa forma, para completar esse período de 10 anos no serviço público, averbou-se o período de 21.05.1998 a 23.06.2005, ou seja, 2591 dias em que o servidor esteve em atividades no Município de Colômbia, fls. 19/23. Porém, os documentos que vieram aos autos correspondem à Certidão de Tempo de Contribuição emitido pelo INSS, sem comprovações cabais de que nesse período tenha havido contribuições previdenciárias para um RPPSocial. Ademais, [questionando] a Unidade sobre a natureza dessa contribuição, fls. 76, obteve-se a informação de que '3. relativamente ao regime destinatário das contribuições vertidas pelo interessado, durante o período de trabalho no Município Colômbia, que integra àquele ora em análise (7 anos, 1 mês e 3 dias início em 21/05/1998 a 23/06/2005) , insta evidenciar que aquelas contribuições foram para o Regime Geral de Previdência Social RGPS.' Outrossim, no formulário Sisac, a unidade consignou o fundamento legal referente ao código 110986-3, que induz à aposentadoria por invalidez permanente. Porém, não há nos autos nenhum laudo, ou mesmo referências que comprovem a incapacidade laborativa do servidor. Nesses termos, entende-se que o servidor não possui os requisitos mínimos exigidos pelo art. 40, da CF/80, para o pleito da aposentadoria.'
6. Conforme exposto no parecer acima transcrito, o servidor não comprovou o atendimento dos requisitos necessários à aposentadoria prevista no art. 40, § 1º, I, da CF/1988 (invalidez permanente) , haja vista que não foi apresentado o laudo que comprove a invalidez, tampouco atendeu ao requisito de 10 (dez) anos de serviço público necessário para se aposentar com amparo no art. 40, § 1º, III, 'b', da CF/1988, uma vez que não houve comprovação do recolhimento da contribuição previdenciária relativa ao tempo de serviço prestado em órgão municipal (7 anos, 1 mês e 6 dias) .
7. Em vista disso, propõe-se considerar ilegal, negando-lhe registro, o ato inicial de concessão de aposentadoria constante deste feito.
8. Cumpre observar que, não havendo decorrido o prazo 5 (cinco) anos desde o ingresso nesta Corte de Contas do ato de concessão ora examinado, não há a necessidade de se instalar o contraditório, consoante o entendimento firmado no Acórdão 587/2011-TCU-Plenário, de relatoria do Ministro Valmir Campelo.
9. Por derradeiro, registre-se que a análise do presente feito observou o regramento inscrito na Resolução TCU 315/2020 e que o ato concessório sob apreciação completará cinco anos no TCU em 16/3/2021.
CONCLUSÃO
10. Desse modo, propõe-se considerar ilegal, negando-lhe registro, o ato inicial de concessão da aposentadoria do José Alberto Armenio (CPF: XXX.674.428-XX) , em razão da ausência de comprovação do atendimento aos requisitos necessários à concessão de aposentadoria na forma prevista no art. 40, § 1º, incisos I (invalidez) ou III (voluntária aos 65 anos de idade e 10 anos de serviço público) da Constituição Federal de 1988.
PROPOSTA DE ENCAMINHAMENTO
11. Ante o exposto, e de conformidade com o preceituado nos artigos 71, III, da Constituição Federal de 1988; 1º, V, e 39, II, da Lei 8.443/1992; 1º, VIII, 259, II, 260, § 1º, e 262, § 2º, do Regimento Interno/TCU, propõe-se:
11.1. considerar ilegal, negando-lhe registro, o ato inicial de concessão da aposentadoria do José Alberto Armenio (CPF: XXX.674.428-XX) , em razão da ausência de comprovação do atendimento aos requisitos necessários à concessão de aposentadoria na forma prevista no art. 40, § 1º, incisos I ou III, da Constituição Federal de 1988;
11.1.1. dispensar o ressarcimento das quantias indevidamente recebidas, presumida a boa-fé, consoante o disposto no Enunciado 106 da Súmula de Jurisprudência do TCU;
11.1.2. determinar à Gerência Executiva do INSS - São José do Rio Preto/SP - INSS/MPS que, nos termos do art. 262, caput, do Regimento Interno/TCU, e art. 4º, inciso I, da Resolução TCU 315/2020:
a) abstenha-se de realizar pagamentos decorrentes do ato de concessão considerado ilegal, no prazo de 15 (quinze) dias, contado a partir da ciência dessa deliberação, sujeitando-se a autoridade administrativa omissa à responsabilidade solidária;
b) comunique o interessado acerca do teor deste Acórdão, alertando-o de que o efeito suspensivo proveniente da interposição de eventuais recursos junto ao TCU não o eximirá da devolução dos valores percebidos indevidamente após sua notificação, caso os recursos não sejam providos;
c) emita e disponibilize no sistema e-Pessoal, no prazo de 30 (trinta) dias, novo ato de concessão, escoimado da irregularidade apontada, nos termos do art. 262, § 2º, do Regimento Interno/TCU; e
d) encaminhe ao Tribunal o comprovante de que o interessado tomou ciência do inteiro teor desta deliberação."
É o Relatório.

não há.

Procurador Marinus Eduardo De Vries Marsico.

PESSOAL. APOSENTADORIA. NÃO ADIMPLEMENTO DO INTERREGNO DE DEZ ANOS NO SERVIÇO PÚBLICO PARA A APOSENTAÇÃO. BENEFÍCIO DEFERIDO COM BASE EM INVALIDEZ PERMANENTE. AUSÊNCIA DE LAUDO MÉDICO JUSTIFICANDO A INCAPACIDADE LABORATIVA. ILEGALIDADE DO ATO. NEGATIVA DE REGISTRO. DETERMINAÇÕES.

APOSENTADORIA (APOS)

Secretaria de Fiscalização de Integridade de Atos e Pagamentos de Pessoal e de Benefícios Sociais - Sefip.

Em apreciação a concessão de aposentadoria em favor do Sr. José Alberto Armenio, ex-servidor da Gerência Executiva do Instituto Nacional do Seguro Social - INSS em São José do Rio Preto/SP. 
2. 	Consoante destacou a Sefip, o interessado se aposentou por invalidez permanente em 3/11/2014, aos 66 anos de idade, com proventos proporcionais à razão de 16/35 avos, com fundamento no art. 40, § 1º, inciso I, da Constituição Federal/1988.
3.	O Controle Interno emitiu parecer pela ilegalidade da aposentação em função da averbação de tempo de serviço prestado na esfera municipal, sem o devido recolhimento das respetivas contribuições previdenciárias, bem como pelo fato de o beneficiário, excluindo-se o tempo sem a mencionada contribuição, não ter completado o requisito de dez anos de efetivo exercício no serviço público.
4.	A Sefip e o MP/TCU, diante desse quadro, propõem, em unanimidade, considerar ilegal a presente concessão, com a consequente negativa de registro e a adoção das demais medidas cabíveis à espécie. 
5.	O primeiro ponto a ser observado na concessão em foco é o fato de o Sr. José Alberto Armenio não ter cumprido o tempo de dez anos no serviço público, conforme preceitua o art. 6º da Emenda Constitucional 41/2003:
"Art. 6º Ressalvado o direito de opção à aposentadoria pelas normas estabelecidas pelo art. 40 da Constituição Federal ou pelas regras estabelecidas pelo art. 2º desta Emenda, o servidor da União, dos Estados, do Distrito Federal e dos Municípios, incluídas suas autarquias e fundações, que tenha ingressado no serviço público até a data de publicação desta Emenda poderá aposentar-se com proventos integrais, que corresponderão à totalidade da remuneração do servidor no cargo efetivo em que se der a aposentadoria, na forma da lei, quando, observadas as reduções de idade e tempo de contribuição contidas no § 5º do art. 40 da Constituição Federal, vier a preencher, cumulativamente, as seguintes condições: 
I - sessenta anos de idade, se homem, e cinquenta e cinco anos de idade, se mulher;
II - trinta e cinco anos de contribuição, se homem, e trinta anos de contribuição, se mulher;
III - vinte anos de efetivo exercício no serviço público; e
IV - dez anos de carreira e cinco anos de efetivo exercício no cargo em que se der a aposentadoria."
6.	Mencionada exigência constava, de forma expressa, no art. 40, § 1º, inciso III, da Constituição Federal/1988 à época em que o interessado passou à inatividade (novembro de 2014) :
"Art. 40. Aos servidores titulares de cargos efetivos da União, dos Estados, do Distrito Federal e dos Municípios, incluídas suas autarquias e fundações, é assegurado regime de previdência de caráter contributivo e solidário, mediante contribuição do respectivo ente público, dos servidores ativos e inativos e dos pensionistas, observados critérios que preservem o equilíbrio financeiro e atuarial e o disposto neste artigo. (Redação dada pela Emenda Constitucional nº 41, 19.12.2003) 
§ 1º Os servidores abrangidos pelo regime de previdência de que trata este artigo serão aposentados, calculados os seus proventos a partir dos valores fixados na forma dos §§ 3º e 17: (Redação dada pela Emenda Constitucional nº 41, 19.12.2003) 
III - voluntariamente, desde que cumprido tempo mínimo de dez anos de efetivo exercício no serviço público e cinco anos no cargo efetivo em que se dará a aposentadoria, observadas as seguintes condições:  (...) (Redação dada pela Emenda Constitucional nº 20, de 1998) "
7.	Como destacado pelo Controle Interno, o beneficiário contava com 9 anos, 4 meses e 9 dias de tempo de serviço quando de sua aposentação (peça 3, p. 3) . Para completar o interregno de dez anos exigido pela Lei Maior, averbou tempo laborado na esfera municipal ao longo dos anos de 1995 a 2005.
8.	Ocorre que não há nos autos documentos comprovando que, durante tal período, o inativo contribuiu para qualquer Regime Próprio de Previdência Social, eis que, de acordo com o Controle Interno, apenas foi acostada ao processo Certidão de Tempo de Contribuição emitida pelo INSS que indica o recolhimento das respectivas contribuições ao Regime Geral de Previdência Social. 
9.	Também foi verificado que o Sr. José Alberto Armenio, embora tenha se aposentado por invalidez permanente, não há no processo laudo comprovando a sua incapacidade laborativa. 
10.	À guisa de conclusão, cumpre considerar ilegal o ato ora em escrutínio, negando o seu correspondente registro. 
11. 	Oportuno, ainda, em conformidade com o art. 262 do Regimento Interno/TCU, determinar ao órgão de origem que faça cessar o pagamento decorrente do ato ora impugnado, sob pena de responsabilidade solidária da autoridade administrativa omissa, bem como dispensar a devolução das quantias indevidamente recebidas de boa-fé pelo interessado, consoante o disposto no Enunciado 106 da Súmula da Jurisprudência do TCU.
	Em face do exposto, voto para que o Tribunal adote a minuta de Acórdão que ora submeto à apreciação deste Colegiado.
TCU, Sala das Sessões, em 2 de fevereiro de 2021.
MARCOS BEMQUERER COSTA
Relator